【裁判字號】    88,訴,955
【裁判日期】    890913
【裁判案由】    侵權行為損害賠償
【裁判全文】
臺灣板橋地方法院民事判決  八十八年度訴字第九五五號
    原      告  乙  ○
    訴訟代理人  甲○○
    被      告  金安年建設股份有限公司
                            設台北縣板橋市○○路二三七號一樓
    法定代理人  丁○○      住.
    訴訟代理人  丙○○      住.
右當事人間因侵權行為損害賠償事件，本院判決如左：
    主      文
被告應給付原告新台幣陸拾萬零貳佰肆拾元。
原告其餘之訴駁回。
訴訟費用由被告負擔三分之一，餘由原告負擔。
本判決於原告以新台幣貳拾萬元為被告供擔保後，得假執行；但被告如於假執行程序
實施前以新台幣陸拾萬零貳佰肆拾為原告預供擔保，得免為假執行。
原告其餘假執行之聲請駁回。
    事      實
甲、原告方面：
一、聲明：被告應給付原告新台幣（下同）一百八十二萬九千九百六十元（不含日後
    因同一事件發生之損害賠償金額）；並陳明願供擔保，請求宣告假執行。
二、陳述：
  (一)被告金安年建設股份有限公司因興建忠孝華廈工地基地緊鄰原告所有座落於台
      北縣板橋市○○路忠義巷十四弄二十七號一樓及二樓房屋牆壁只約七、八十公
      分，被告為求己利，在緊鄰原告房屋不及一公尺處，強力施工，施打界樁，未
      施以安全防護措施，致造成原告上開房屋地層下陷及龜裂之損害，爰依侵權行
      為之法律關係請求被告賠償。
  (二)原告請求之明細及金額如下：
    (一)鑑定費用八萬元。
    (二)沈陷之修復費用五十一萬七千元：被告之侵權行為應負回復原告之義務，經原
      告委請大統工程顧問有限公司所作之鑑定，回復原狀之費用，如採方法一高壓
      灌漿配合低壓灌漿應花費五十一萬七千元，如採方法二以千斤頂方式應花費五
      十五萬元，雖台灣省建築師公會台北縣辦事處之鑑定報告稱：「標的物之損害
      範圍，目前大都發生在後方面臨工地之外牆，該部分雖是八十六年五月現況鑑
      定時既存在之現象，但由於被告工地之施工亦有所影響。而地面裂縫係與地坪
      下陷有關，其損害之程度可由下列測量結果得知，標的物有輕微不均勻沈陷現
      象，研判標的物尚未達施予扶正或高程復原之程度，尤其標的物為老舊加強磚
      造房屋，扶正有使標的物造成二次傷害之疑慮。」但並非如即可免除被告回復
      原狀之責任，故如依台灣省建築師公會台北縣辦事處之意見無扶正或高程復原
      之必要，但被告所應負回復原狀之義務仍無法規避。
    (三)龜裂修復費用及價值減損三十三萬元二千九百六十元：龜裂修復之費用，經原
      告委請肯健工程有限公司估價，其一、二樓之修復費為六十二萬九千八百八十
      七元。雖台灣省建築師公會台北縣辦事處估計之修復費用為八萬三千二百四十
      元，但此一費用依鑑定報告已表示隱蔽之損害部分及該修復部分之折舊，故請
      求共四倍之修復費用即三十三萬二千九百六十元（即現估損害之費用加上隱蔽
      性損害之修補請求一倍，房屋價值之減損請求二倍），此部分尚在肯健工程有
      限公司之估價費用內，應屬合理。
    (四)租金之損失三十萬元：自八十六年五月起至八十七年十二月間，因被告施工期
      間劇烈震動，原告住宅物品均會隨之跳動，噪音四起刺耳難耐，該期間原承租
      戶因無法忍受，於被告動工初期即要求停租並搬離，而後陸續有數人欲承租，
      隔日均因承租人無法忍受噪音，隨即要求退租並搬離，故施工近二十個月內，
      招租均無人應租，為此請求相當於租金之損失，每月一萬五千元，共三十萬元
      。
    (五)所失利益六十萬元：自八十七年十二月起，原告招租雖有人應租，但要求租金
      降為一萬元，以目前殘破之屋況，要回復至以前一萬五千租金，已屬不可能，
      依照房屋使用年限均為四十至五十年，目前原告之屋齡為二十餘年，至少尚有
      二十年之時間勢必要減價出租，故要求十年每個月五千元相當於租金損失之利
      益。
  (三)對被告主張之抗辯：
    (一)被告於八十八年三月二十二日通知原告會勘，可清楚看到會勘記錄上原告乙○
      在無任何賠償下簽名，且會勘記錄五被告書寫內容皆以頓號作為段落即結尾是
      否於原告簽名後加諸文字難以查證，接著被告隨即於八十八年三月二十三日向
      台北縣政府工務局提出申請書，申請書上明白簽上主任技師：韓輝，縣府公文
      上亦明白指出主任技師現場勘驗，但先前之會勘記錄上參加人員確實沒有韓輝
      先生到場，且申請書所提及四張照片，雖為原告原有之損害，但原告會勘當日
      所提及損害處有近二十處，為何被告於拍照後卻不交付。
    (二)被告稱原告係為要求高額賠償才提起訴訟，並非實在，若係如此，原告應於會
      勘時即要求提出高額賠償才願意簽名，又怎會沒有要求賠償就簽名。
    (三)原告所聘請之結構技師曾為林肯大郡做過鑑定，另土木技師林軒為法院所當庭
      指派，就被告所提之現況鑑定及原告所請結構技師所做報告內容數據比對計算
      ，其公信力不容質疑。
    (四)原告上開房屋地層下陷及龜裂之損害均與九二一地震無關。
三、證據：提出鑑定報告書影本、求償金額明細表、大統工程顧問有限公司台檢技字
    第二○九六號板橋市○○路忠義巷十四弄二十七號傾斜值改變原因研判與復舊計
    畫書影本、費用概估影本各一份為據。
乙、被告方面：被告未於最後言詞辯論其日到場，惟據其以前到場所為之聲明及陳述
    略以：
一、聲明：請求駁回原告之訴；如受不利之判決，願供擔保，請求免予假執行。
二、陳述：
  (一)原告並未向公司表示有損害，且被告公司賠償住戶也只有一個案例，被告願意
      依據台灣省結構工程技師公會的鑑定報告賠償九萬多元修復費用及鑑定的費用
      。
  (二)被告公司於起造前曾做過現況報告，當時並無很大的差異，且當初已做好安全
      措施，被告公司該工地之工程完工已久，原告房屋之損害亦未必是被告公司施
      工所造成，且依台北縣政府規定，若因興建房屋致鄰房損害，應在結構體完成
      後一個月內請求。
  (三)原告所有上開房屋為一屋齡超過二十年之老舊建物，其本身即因折舊而存有相
      當之損害及瑕疵，且屋齡越高勘用程度越低，非可與新建房屋相提並論，是被
      告縱加以相當之注意義務，仍將不免發生損害；且其間又經歷九二一地震，對
      其本即已老舊之結構體必有所衝擊而致損害，然此非被告事先可得預見而盡注
      意義務，當然不可歸責於被告且亦與被告知施工無因果關係。
  (四)被告所興建之房屋，係於八十五年年底開工，八十七年四月三十一日結構體完
      成，八十八年四月一日取得使用執照，而原告於八十八年三月九日方陳情上開
      房屋受損，建築房屋最可能導致鄰房受損之時期，係地下室開挖及進行結構體
      工程階段，蓋結構體完成後，僅於內部隔間及裝修等工程，該等工程當不致造
      成鄰房損害。惟原告於被告進行地下室開挖及進行結構體工程時，向主管機關
      及被告主張係爭房屋有受損情形，而遲至被告結構體完成近一年之後，於使用
      執照核發前才陳情上開房屋損，然而自結構體完成至使用執照核發之間，被告
      所進行者皆為係地下室開挖及內部隔間及裝修等工程，則地下室開挖及進行結
      構體工程時未曾造成係爭房屋損害，內部隔間及裝修怎可能造成原告前開房屋
      受損？可見原告之目的只不過欲藉此阻止被告取得使用執照，俾利其向被告索
      取高額之補償費用。
  (五)台灣省建築師公會台北縣辦事處之鑑定報告以表明系爭房屋之損害範圍均係八
      十六年五月現況鑑定時既存之現象，而非被告建造房屋所致，雖該報告稱被告
      建造房屋亦有影響，然影響為何，並未加以說明，且該報告亦未將九二一地震
      之影響加入評估，也有失當；至於台灣省結構工程技師公會之鑑定報告稱：對
      於系爭房屋損害責任歸屬研判略以該次鑑定並無系爭房屋於施工前之現況鑑定
      資料據以比對，惟從系爭房屋損害情形研判，其大部分裂損係因鄰房施工所造
      成而與鄰房施工有關，並非實在，蓋前揭台灣省建築師公會台北縣辦事處之鑑
      定報告以表明系爭房屋之損害範圍均係八十六年五月現況鑑定時既存之現象，
      而台灣省結構工程技師公會之鑑定報告，竟在缺乏現況鑑定資料之情形下，即
      推論大部分裂損與鄰房施工有關；原告委託大統工程顧問有限公司所做之鑑定
      報告，該單位之鑑定報告並無公信力，且其內容均係依原告之意而撰寫，缺乏
      公正性，再者，該鑑定報告僅泛言系爭房屋之垂直度改變，而造成額外應力，
      此額外應力會使建築物產生裂縫等非特定之用語為詳加說明二者有何相關。
  (六)原告之損害賠償額亦有過高之嫌，說明如下：
    (一)鑑定費用部分：原告委託大統工程顧問有限公司鑑定前，已有台灣省建築師公
      會台北縣辦事處之鑑定報告及台灣省結構工程技師公會之鑑定報告可供參酌，
      因原告無法滿意該二鑑定報告之修復價格，而自行委託大統工程顧問有限公司
      鑑定，其內容均係依原告之意而撰寫，缺乏公正性，無參考價值，是該次鑑定
      顯無必要，該鑑定費用既非必要費用亦非原告所受損害，原告請求被告給付該
      次之鑑定費用即屬無據。
    (二)沈陷之回復費用部分：原告無非以大統工程顧問有限公司所做之鑑定報告為本
      項請求之依據，而該鑑定報告之不可採，已如前述，且台灣省建築師公會台北
      縣辦事處之鑑定報告及台灣省結構工程技師公會之鑑定報告均未包含此項費用
      ，甚至台灣省建築師公會台北縣辦事處之鑑定報告上載明系爭房屋尚未達施予
      扶正或高程復原之程度，尤其系爭房屋為老舊加強磚造房屋，扶正有使系爭房
      屋二次傷害之虞，是原告之此部分請求為無理由。
    (三)龜裂修復費用及價值減損部分：系爭房屋唯一老舊建物，於被告施工前即存有
      裂損，此有八十六年五月現況鑑定資料及台灣省建築師公會台北縣辦事處之鑑
      定報告可查；是台灣省建築師公會台北縣辦事處之鑑定報告依據該次鑑定與現
      況鑑定二者之資料加以比對，所計算出之修復價格為八萬三千二百四十元此即
      為系爭房屋回復至現況鑑定當時即被告施工前之原狀所需之費用。原告所估算
      之賠償額係將系爭房屋所有之損害，要求被告一併負擔，自非合法。又原告所
      主張之修復費用除台灣省建築師公會台北縣辦事處之鑑定報告所估算之八萬三
      千二百四十元外，上加一倍之隱蔽性損害修補費用及二倍之房屋價值減損金額
      共三十三萬二千九百六十元，更屬無稽，蓋台灣省建築師公會台北縣辦事處之
      鑑定報告係表示該次鑑定不含﹁隱蔽部分﹂即無法自外觀鑑定之部分，因此該
      部分是否受損尚不明顯，原告竟曲解為﹁隱蔽性損害﹂，顯然無據。
    (四)租金之損失部分：原告主張系爭房屋無人應租而受有租金之損害云云，查房屋
      無人應租之原因眾多，例如房屋之新舊程度、地點、租金之高低、屋主之個性
      等，均可能影響承租人之意願，原告並未舉證證明其房屋無人應租與被告施工
      有何因果關係。
    (五)所失利益部分：原告主張因房屋殘破需減價出租，故請求十年每月五千元相當
      於租金損失之利益云云，惟租金之減少與被告之施工並無因果關係，且房屋所
      能收取之租金本即隨屋齡漸長而遞減，不可將減少之租金歸責於被告知施工；
      若被告將系爭房屋予以修復，即無所稱房屋殘破需減價之理。
三、證據：請求履勘現場並聲請鑑定。
丙、本院依聲請函台北縣政府工務局請檢送八十四（板）鑑字第一四四○號建照工程
    損壞鄰屋事件處理情形之相關資料並囑託台灣省建築師公會台北縣辦事處派員鑑
    定。
    理      由
一、被告經合法通知，未於最後言詞辯論期日到場，核無民事訴訟法第三百八十六條
    各款所列情事，爰依原告之聲請，由其一造辯論而為判決。
二、本件原告主張被告於其所有座落於台北縣板橋市○○路忠義巷十四弄二十七號一
    樓及二樓房屋基地緊鄰之土地興建「忠孝華廈」建物，於開挖興建、打樁等之時
    ，造成原告所有前揭房屋牆壁龜裂、結構下沈，乃因被告之行為所造成等事實，
    被告則予以否認，抗辯稱原告上開房屋受損並非原告在其土地緊鄰進行工程所致
    等語；經查，本件原告所有板橋市○○路忠義巷十四弄二十七號一、二樓房屋於
    被告在隔鄰土地上施工建築大樓後，造成房屋牆壁龜裂、結構體下沉等情形，經
    原告委由大統工程顧問有限公司鑑測結果，確有原告主張之損害事實存在，有其
    提出之大統工程顧問有限公司台檢技字第二○九六號板橋市○○路忠義巷十四弄
    二十七號傾斜值改變原因研判與復舊計畫書可參，依據該計劃書所載：「原因研
    判：因標的物為二樓加強磚造建築物，無地下室，背面與鄰房建築工地緊連。鄰
    房工地於施築地下室工程時，在開挖之前並未進行鄰房保護灌漿工作。致使因開
    挖測壓力改變而使開挖面四周產生沈陷，致使本標的物垂直度之改變。垂直度改
    變必會造成房屋之樑、柱、強與樓地板產生額外應力。此額外應力必會致使建築
    物產生裂縫，但因變化不大，仍未危及結構物之安全。」，又本院另行囑託台灣
    省建築師公會台北縣辦事處派吳松男建築師就該房屋實施鑑定，依據鑑定結果即
    台灣省建築師公會台北縣辦事處八十九年五月三十日台建師北鑑字第三五四號鑑
    定報告書之記載：「八、鑑定結果：（一）標的物之損壞範圍，目前大都發生於
    後方面臨工地之外牆，該部分雖是八十六年五月現況鑑定時既存之現象，但由於
    被告工地之施工亦有所影響。」；而被告雖抗辯台灣省建築師公會台北縣辦事處
    之鑑定報告並未就被告在隔鄰建造房屋造成之影響加以說明，且未將八十八年九
    二一大地震之影響加入評估等語，經查，前揭台灣省建築師公會台北縣辦事處鑑
    定報告書之作成，部分資料參照該辦事處八十六年五月六日台建師北鑑字第三一
    一號現況鑑定報告書所得之結果，已經就被告抗辯部分予以鑑測，被告此部分之
    抗辯亦非可採。是以，原告主張其所有前揭房屋因被告在緊鄰之土地上施工興建
    大樓，因施工不當造成原告所有之房屋損害一節，應屬與事實相符而得採信。
三、按因故意或過失，不法侵害他人之權利者，負損害賠償責任。故意以背於善良風
    俗之方法，加損害於他人者亦同；又土地上之建築物或其他工作物所致他人權利
    之損害，由工作物之所有人負賠償責任。但其對於設置或保管並無欠缺，或損害
    非因設置或保管有欠缺，或於防止損害之發生，已盡相當之注意者，不在此限。
    民法第一百八十四條第一項、第一百九十一條第一項分別定有明文。本件原告所
    有之房屋因被告在緊鄰房屋基地之土地上興建大樓，因施工不當造成原告損害，
    原告主張依侵權行為之關係，請求被告賠償其損害，為有理由。其所得請求之數
    額經審酌後如左列所示：
  (一)關於鑑定費用部分八萬元部分：按原告於起訴前委請建築鑑定單位鑑測房屋之
      損害，其在訴訟程序外所支出之費用乃其蒐集證據所支出之費用，並非因被告
      侵權行為所造成之損害，原告此部分之請求於法無據，不應准許。
  (二)關於沈陷之修復費用五十一萬七千元部分：按負損害賠償責任者，除法律另有
      規定或契約另有訂定外，應回復他方損害發生前之原狀，不能回復原狀或回復
      顯有重大困難者應以金錢賠償其損害，民法第二百十三條第一項、第二百十五
      條分別定有明文。本件被告因施工致原告之房屋有地層下陷及龜裂之損害，已
      如前述，依據前揭法條規定，被告自應負回復原告房屋損害前狀態之義務，惟
      依台灣省建築師公會台北縣辦事處之鑑定報告稱系爭房屋為老舊加強磚造房屋
      ，扶正有使該房屋二次傷害之虞，是顯有不能回復原狀或回復顯有重大困難之
      情形，自應以金錢賠償，原告請求被告以金錢賠償，合於法律之規定；又該部
      分之損害，經原告委請大統工程顧問有限公司林軒土木技師所作之鑑定，其回
      復原狀之費用，如採方法一高壓灌漿配合低壓灌漿應花費五十一萬七千元，如
      採方法二以千斤頂方式應花費五十五萬元，有該公司台檢技字第二○九六號板
      橋市○○路忠義巷十四弄二十七號傾斜值改變原因研判與復舊計畫書附卷可稽
      ，是原告此部分之請求五十一萬七千元，為有理由，應予准許。
  (三)關於龜裂修復費用及價值減損三十三萬元二千九百六十元部分：原告請求房屋
      龜裂修復費用及價值減損部分共三十三萬元二千九百六十元，其中包括龜裂修
      復費用八萬三千二百四十元、隱蔽性損害修補費用八萬三千二百四十元及房屋
      價值減損金額十六萬六千四百八十元。龜裂修復費用八萬三千二百四十元，被
      告已於八十八年八月十九日言詞辯論時認諾原告之請求（見八十八年八月十九
      日言詞辯論筆錄），且該金額乃本院囑託台灣省建築師公會台北縣辦事處鑑定
      所得修復所需費用，就原告此部分之請求，應認為有理由，而應予准許。至於
      原告請求之隱蔽性損害修補費用八萬三千二百四十元及房屋價值減損金額十六
      萬六千四百八十元，因該部分不在台灣省建築師公會台北縣辦事處之鑑定報告
      範圍內，原告主張按修復費用一倍計算隱蔽性損害，二倍計算房屋價值減損之
      損害，不能認為就該部分已經為充分之舉證，原告此部分之請求非有理由，該
      部分不應准許。
  (四)關於租金之損失部分三十萬元部分及關於所失利益六十萬元部分：按當事人主
      張於己有利之事實者，就其事實有舉證之責任，民事訴訟法第二百七十七條定
      有明文。又按損害賠償，除法律另有規定或契約另有訂定外，應以填補債權人
      所受損害及所失利益為限；民法第二百十六條第一項亦有明定。原告主張自八
      十六年五月起至八十七年十二月間，因被告施工期間劇烈震動，原告住宅物品
      均會隨之跳動，噪音四起刺耳難耐，該期間原承租戶因無法忍受，於被告動工
      初期及要求停租並搬離，而後陸續有數人欲承租，隔日均因承租人無法忍受，
      隨即要求退租並搬離，故施工近二十個月內，招租均無人應租，為此請求相當
      於租金之損失，每月一萬五千元，共三十萬元。原告另主張自八十七年十二月
      起，原告招租雖有人應租，但要求租金降為一萬元，以目前殘破之屋況，要回
      復至以前一萬五千元租金，已屬不可能，依照房屋使用年限均為四十至五十年
      ，目前原告之屋齡為二十餘年，至少尚有二十年之時間勢必要減價出租，故要
      求十年每個月五千元相當於租金損失之利益等語。然原告並未就此部分之主張
      為充分之舉證，其主張自難認為真實，則原告此部分之請求自屬無理由，此部
      分不應准許。
四、縱上所述，本件原告主張其所有之房屋因被告之侵權行為，造成原告之損害，請
    求被告賠償其損害，於六十萬零二百四十元之範圍內，為有理由，應予准許。原
    告其餘超過此數額之請求，則為無理由，應予駁回。另本件事證已臻明確，兩造
    其餘主張陳述及攻擊防禦方法，經斟酌後，與本件判決結果已不生影響，故不一
    一論列，附此敘明。
五、假執行之宣告：兩造均陳明願預供擔保聲請宣告假執行或免為假執行，就原告勝
    訴部分，經核均無不合，爰分別酌定相當之擔保金額就原告勝訴部分俱准許之；
    至於原告其餘假執行之聲請，因該部分訴之駁回而失所附麗，應併予駁回。
六、結論：本件原告之訴為一部有理由，一部無理由，依民事訴訟法第三百八十五條
    第一項前段、第七十九條但書、第三百九十二條，判決如主文。
中      華      民      國    八十九    年      九      月     十三     日
                                臺灣板橋地方法院民事第一庭
~B法      官  許  瑞  東
右為正本係照原本作成
如對本判決上訴，須於判決送達後廿日內向本院提出上訴狀
中      華      民      國    八十九    年      九      月     十三     日
~B法院書記官  許慧禎


司法院資訊處製作；財團法人民間司法改革基金會備份。
